【裁判字號】    99,醫,7
【裁判日期】    991229
【裁判案由】    損害賠償
【裁判全文】
臺灣士林地方法院民事判決                 99年度醫字第7號
原      告  王文志
訴訟代理人  李聖隆律師
被      告  黃志明即志明眼科診.
訴訟代理人  吳君婷律師
            廖健男律師
上列當事人間請求損害賠償事件，經本院於中華民國99年12月1
日言詞辯論終結，判決如下：
    主  文
原告之訴及其假執行之聲請均駁回。
訴訟費用新臺幣柒萬零伍佰玖拾柒元由原告負擔。
    事實及理由
一、原告起訴主張：被告黃志明民國87年3 月間，因原告向其主
    訴近視度數左眼為700 度、右眼為650 度、長期使用硬式隱
    形眼鏡感覺不舒服，明知近視矯正治療方法有多種如放射狀
    角膜切開術、晶狀體摘除術及鞏膜縮短術等，竟未向原告說
    明各種治療方法的優劣利弊，及何手術治療方式是最佳治療
    方法讓原告有選擇治療的機會，即直接為原告施以「放射狀
    角膜切開術」（以下簡稱系爭手術），被告顯未盡醫療說明
    之義務。又被告於原告術後開立滴用Decaneomycin之藥物（
    臨床上簡稱DN或FMLO或滴朗），卻未曾向原告說明長期使用
    Decaneomycin會造成青光眼、視神經萎縮及嚴重視野缺損等
    不良病症等危險，致原告自87年3 月間接受被告上揭手術治
    療後，一直按被告醫囑按日在晚上點用Decaneomycin，因偶
    而在晚上未點用，視力就不清楚、失焦並曾向被告主訴此情
    ，並詢問原因，被告為隱瞞其於實施上開手術未能治療原告
    的疾患，竟騙稱係因原告年紀較大，致原告不知情而繼續使
    用Decaneomycin，最終造成原告罹患「兩眼青光眼併視神經
    萎縮及兩眼嚴重視野缺損」的嚴重病症。原告為醫療其所受
    病症，花費醫療費用新臺幣（下同）11,395元；又原告王文
    志受到永久性重度視障的傷害，其喪失勞動能力程度為46.1
    4 % ，原告全年年薪損失為295, 905元，並以勞工強制退休
    年齡為65歲計算，原告尚有27年又1/3 的勞動年數，依年別
    單利5%複式霍夫曼係數表扣除中間利息，被告應給付原告的
    勞動能力損失應為5,013,62 9元；再原告因視力傷害極鉅，
    重大影響日常工作及生活，精神上十分痛苦，被告自應給付
    原告2,000,000 元精神慰撫金。為此，基於民法第22 4條、
    227 條及227 條之1 之規定，聲明請求：(一)被告應給付原告
    7,025,024 元，並自起訴狀繕本送達之翌日起至清償日止，
    依年息5%計算之利息；(二)並願供擔保請求宣告假執行。
二、被告則以：原告於87年3 月24日於被告診所施行系爭手術，
    至原告於99年3 月31日向本院起訴請求損害賠償責任時，已
    已逾民法第197 條第1 項之法定請求權時效，爰提出時效抗
    辯。被告於手術當時已告知原告，近視的矯正不管是採用眼
    鏡、隱形眼鏡或手術，都是屬於「矯正」而非「治療」，並
    無法使眼睛恢復未近視前的健康狀態，並且告知近視矯正並
    無所謂的最佳方式，每種方法都有其利弊。因原告要求僅以
    手術方式治療，被告亦曾說明原告適合的近視手術有兩種，
    一種是系爭手術之方式，另一種是雷射角膜切除術，並告知
    此兩種手術之利弊。且向原告告知因被告的診所並無雷射手
    術設備，無法為其施行雷射角膜切除術的手術方式，必須到
    其他院所，原告始當下表示選擇接受系爭手術。至「水晶體
    摘除術」及「鞏膜縮短術」皆是施行於極高度近視1000度以
    上患者，並且手術的困難度及危險性均很高，原告顯非此兩
    種手術之適應症對象，被告當時即已排除可能使用該等手術
    方式，並無未善盡醫師專業之責的情事。術後原告恢復良好
    ，也定期回診，Decaneomycin的使用有由術後逐漸調降至全
    部停用約半年之後，情況即達穩定，故原告之近視矯正治療
    順利完成。又Decaneomycin之藥物含類固醇及抗生素，類固
    醇可以抗發炎，抗生素則用以防細菌感染，僅是作為在手術
    後防止傷口感染之用，並不具有矯正視力之功能，被告在門
    診時亦向原告告知，點用Decaneomycin與夜間視力無關，並
    也說明此藥可能有造成眼壓升高的副作用，仍有造成青光眼
    ，甚至失明的危險。被告已告知原告小心使用Decaneomycin
    藥量，控制劑量，並將其使用降到最小頻率，且採間斷式使
    用或中斷未用，並非一直使用，另原告回診時，被告也密切
    注意眼壓並檢查其眼底並無變化，最後於97年3 月1 日門診
    時檢查，發現原告眼底視神經凹陷略增，立即建議其到大醫
    院作檢查，被告已盡最大注意及最大之努力以維護原告之健
    康。況被告自94年10月13日之後至97年3 月1 日發現原告眼
    底視神經疑有凹陷略增之時有將近二年半時間，被告未開給
    Deca neomycin ，足見原告眼睛之新病變，並非其所稱來自
    使用De caneomycin 之副作用，且亦與被告無關，應係原告
    未遵醫囑、不當使用眼睛，未盡其協力義務，或先天體質所
    致，或原告另有其外力因素所致，原告對被告請求賠償顯無
    理由等語資為抗辯，並聲明：(一)駁回原告之訴及假執行之聲
    請；(二)如受不利判決，請准以現金或永豐銀行無記名可轉讓
    定存單供擔保後免為假執行。
三、不爭執事項與爭點整理：
（一）不爭執事項：
   1、原告係於87年3 月24日接受被告所實施系爭手術，於同年
      月30日回診檢查，左右眼視力皆回復至0.9 。87年8 月26
      日原告回診，也無異狀。
   2、被告自87年1 月28日起至94年10月13日止共陸續處方Deca
      neomycin藥物予原告（8 年間）46次（本院卷第147 、14
      8 頁）。
（二）爭執事項：
   1、原告之請求是否已罹於時效期間？
   2、被告是否因87年3 月間的手術未成功，為掩飾而要求原告
      頻繁使用Decaneomycin，致生青光眼的疾患？
   3、被告是否因自87年2 月25日起至94年10月13日止8 年間陸
      續處方系爭藥物46次予原告，致生青光眼之疾患？
   4、被告是否未盡告知義務告知原告Decaneomycin有導致罹患
      青光眼疾患之副作用，而長時間開立Decaneomycin予原告
      ，並導致原告罹患青光眼？
   5、被告是否迄97年9 月約有2 年半的時間並未開立Decaneom
      ycin予原告？
   6、被告是否欠缺告知原告何種手術方式為最佳治療的義務？
   7、原告是否因長期長時間使用電腦及在職場的重大壓力之下
      等不當使用眼睛造成眼睛發炎及青光眼？
四、本院得心證之理由：
（一）時效消滅之抗辯
      依民法第197 條第1 項規定：「因侵權行為所生之損害賠
      償請求權，自請求權人知有損害及賠償義務人時起，二年
      間不行使而消滅。自有侵權行為時起，逾十年者亦同」。
      該規定於債務人因債務不履行，致債權人之人格權受侵害
      者，應予準用，民法第227 條之1 定有明文。本件被告主
      張原告基於與被告間的醫療契約所生債務不履行損害賠償
      請求權已罹於時效。查：原告同時基於民法第224 、227
      條、民法第227 條之1 規定，分別以被告手術違反告知義
      務，並於術後以Decaneomycin掩蓋手術失敗事實，致原告
      受有損害；以及被告於原告定期回診期間，均不斷處方De
      caneomycin，並未告知原告長期使用Decaneomycin將導致
      嚴重副作用致生嚴重疾患而受損害，作為起訴事實。
   1、就在前依民法第227 條之1 規定起訴之事實言，原告接受
      被告手術的時間為87年3 月24日，為兩造所不爭執的事實
      ，並有被告所提出病歷表在卷可資佐證（本院卷第107 頁
      ）；原告起訴的時間為99年3 月31日，亦有本院收文章附
      卷可按（本院卷第5 頁），均堪認為真。故若以87年3 月
      24 日 當時未盡說明義務或手術失敗為基於醫療契約所生
      侵害人格權的行為事實言，則原告於99年3 月31日始起訴
      請求賠償，顯已逾10年的時效期間，是被告此部分的時效
      抗辯為有理由。
   2、就在後依民法第227 條之1 起訴之事實言，依原告起訴時
      的指述，被告係為隱瞞其手術未能治療原告的疾患，並欲
      掩蓋事實，故長期處方Decaneomycin予原告使用，致最終
      造成原告罹患青光眼的病症。復參照被告所提出原告診療
      病歷資料（本院卷第122 頁），最後一次治療為97年8 月1
      日，則依起訴事實，係被告以滴用無助於病情，且足生原
      告罹患青光眼之藥物Decaneomycin，致原告受有繼續、無
      間斷的損害，則其損害賠償請求權，自應隨損害之發生，
      漸次開始進行，故時效期間應自最後一次診療投予Decane
      omycin日即97年8 月1 日開始起算，因本件原告起訴時為
      99年3 月31日，已如上述，則自上揭最後診療日起算至起
      訴請求日止尚未逾2 年期間，故此部分應未罹於時效。
   3、至原告以民法第227 、224 條之規定起訴之二事實，因一
      般債務不履之規定時效期間為15年，應無罹於時效消滅可
      言。
（二）原告之告知義務
   1、依民法第227 條之1 規定：「債務人因債務不履行，致債
      權人之人格權受侵害者，準用第192 條至第195 條及第19
      7 條之規定，負損害賠償責任」，足見該規定係適用於債
      務不履行侵害人格權之賠償的情形，自應排除民法第227
      條因債務不履行致債權人受有財產上之損害的情形，是原
      告依民法第227 條之規定，要求被告因未告知原告選擇何
      手術方式，而未盡告知之義務，致原告受有手術失敗身體
      的人格權受有損害，要求債務不履行部分，自於法不合。
      復因原告依民法第227 條之1 請求違反上揭告知義務事實
      部分，已罹於時效，業如上述，被告復提出時效抗辯拒絕
      給付賠償。是原告該部分主張，原應為無據。
   2、縱認原告以被告之醫療為給付不完全而得依民法第227 條
      之規定請求該部分起訴事實的損害賠償。按醫療機構實施
      中央主管機關規定之侵入性檢查或治療，應向病人或其法
      定代理人、配偶、親屬或關係人說明，並經其同意，簽具
      同意書後，始得為之，醫療法第64條第1 項前段定有明文
      。該規定旨在經由危險之說明，使患者得以知悉侵入性醫
      療行為之危險性而自由決定是否接受，以減少醫療糾紛。
      惟醫師之危險說明義務，並未明文具體化其內容，自不宜
      漫無邊際或毫無限制的要求醫師負一切之危險說明義務。
      本件原告主張，被告未告知原告手術的種類及最佳方式，
      即逕對原告實施系爭手術，被告對於當時係對原告施以系
      爭手術乙節，並不爭執，惟以當時原告執意須進行手術，
      且已告知原告治療的效果只能矯正，並無法治療，以及已
      說明可實施的手術方式，另因晶狀體摘除術及鞏膜縮短術
      等方式，本不適用於被告，故未告知原告即已排除等語置
      辯。為被告提出「臨床眼科學」（本院卷第68頁背面）、
      「屈光手術現代技術與處理」(Refractive Surgery Curr
      ent TechniQues and Management By OLIVIA N.SERDAEVI
      C,M.D.) 乙書節錄譯文內容（本院卷第138~141 頁）、「
      眼科學原則與實踐」(Principles and Practice of Ophth
      almology By Albert & Jakobiec)乙書第５卷節錄譯文內
      容（本院卷第142~144 頁）為證，被告本人並到庭證稱：
      「（問：原告從何時開始到你診所看診？）87年3 月份，
      主訴因近視希望手術矯正，我檢查後，原告的近視右眼
      650 度，左眼是750 度，原告的角膜並沒有受傷的疤痕，
      也沒有不適合手術的慢性發炎」，「（問：原告的度數是
      否適合手術？）適合做放射狀角膜切割術的度數是近視85
      0 度以內」，「（問：做手術是依原告的意願來做？還是
      你覺得適合做這種手術？）我是依原告的意願來做，因為
      該手術並不是非做不可，且原告的眼睛也適合做手術」，
      「（問：放射狀角膜切割術是所有方法中，風險最低的嗎
      ？）手術的風險，要看手術的複雜度，放射狀角膜切割術
      比較其他手術的方法，複雜度是最低的，所以風險也是最
      低的」，「（問：有無勸原告不要動手術？）原告來就是
      要求動手術，我有告知原告手術只是矯正，不是治療，不
      手術也有其他方法，但原告說他其他方法都做過了，所以
      要手術」，「（問：除了放射狀角膜切割術外，有無告知
      原告還有其他手術方法？）有提供當時有兩種手術可選，
      一種是放射狀角膜切割術，一種是雷射角膜切割術(PRK)
      ，我也都有告知原告」，「（問：為何最後是選擇放射狀
      角膜切割術？）我告知原告放射狀角膜切割術比較適合做
      600 度以內，且我也沒有做雷射角膜切割術，如果要做雷
      射角膜切割術，就要到其他醫院做。後來原告就同意我實
      施放射狀角膜切割術」，「（問：為何經過13年，原告還
      不斷回你診所回診？）前半年是手術恢復期，半年以後是
      因為原告工作長期使用眼睛，導致眼睛疲勞、發炎，而回
      來就診」，「（問：就放射狀角膜切割術而言，原告是否
      有達到手術的效果？）有，且其效果比我預期的還要好，
      手術後第五天，原告的兩眼視力均可達到0.9 ，且過了1
      年半後，原告的右眼是0.9 ，左眼是0.8 ，在病歷上有記
      載」等語綦詳，核與其所提出「臨床眼科學」說明資料所
      載：「『放射狀角膜切開術』適應症包括具有穩定近視度
      數且不超過8D的成人，最好只有輕度的散光，而且無法戴
      眼鏡或隱形眼鏡」，「『準分子雷射屈光性角膜切除術』
      適應症為6D以下的近視可合併3D以下散光；2.5D以下的遠
      視」；「屈光手術現代技術與處理」資料所載「水晶體摘
      除術之適用通常選擇病人近視在1200度以上」、「水晶體
      摘除術有三種缺點：第一、它是一種侵入性的手術（有造
      成感染的危險）。第二、手術後會失去水晶體的調適能力
      （造成嚴重的老化）。第三、發生視網剝離的機率會提高
      」；「眼科學原則與實踐」資料所載：「『鞏膜縮短術』
      ：眼球的直徑和體積可透過鞏膜切除術（即鞏膜縮短術）
      來減少，但因易發生術中眼球破裂，大量脈絡膜出血，視
      網膜剝離及眼球前段缺血等併發症，使用此手術的接受度
      受到限制」等內容（本院卷第68頁背面、139 、140 、14
      4 頁），有關原告之度數大致為650 至750 應適用系爭手
      術等情一致，原告復對於被告所證有關系爭手術風險較低
      及術後87年3 月30日回診檢查，左右眼視力皆回復至0.9
      等事實，亦均不爭執。是堪認被告所述系爭手術係對原告
      當時症狀最適宜的手術方式，並已向原告為說明，應得採
      信，原告該部分主張，尚屬無據，並不足採。
（三）投藥之侵害
   1、損害賠償之債，以有損害之發生及有責任原因之事實，並
      二者之間，有相當因果關係為成立要件，最高法院48年度
      台上字第481 號著有判例。本件原告主張被告於原告定期
      診療期間，均不斷處方Decaneomycin，並未告知原告長期
      使用Decaneomycin將導致嚴重副作用致生嚴重疾患而受損
      害，提出臺灣大學醫學院附設醫院病歷1 紙（本院卷第16
      頁）、國泰綜合醫院診斷證明書1 紙（本院卷第17頁）、
      臺灣大學醫學院附設醫院眼科部特殊檢查單（本院卷第18
      頁）等影本為證，被告對於原告於系爭手術後曾開立Deca
      neomycin，目前患有「兩眼青光眼併視神經萎縮及兩眼嚴
      重視野缺損」病症等情，亦不爭執。惟以至97年9 月約有
      2 年半的時間並未開立Decaneomycin予原告，故其開立處
      方行為與原告的病情間並無關係為辯。
   2、經查：被告自95年1 月23日後即未有開立Decaneomycin之
      病歷紀錄，此據被告提出病歷及病歷譯文資料所載：原告
      於94年10月13日開立「FMLO×2 」（即滴朗Decaneomycin
      2 瓶，每天一滴）後，其餘病歷資料在95年1 月23日、同
      年3 月23日、同年7 月17日、同年10月31日、96年3 月1
      日、同年6 月7 日、同年9 月7 日、97年1 月31日、同年
      3 月1 日、同年8 月1 日均無載述開立Deca neomycin 藥
      物之紀錄。並據被告本人到庭證述：「（問：你在手術後
      開Decaneomyc in 的目的？）Decaneomycin是由類固醇及
      抗生素所組成，主要是抗發炎，手術後，傷口恢復要3 到
      6 個月的時間，在這期間為避免原告角膜的傷口感染，所
      以使用Decaneom ycin 來抗發炎及避免感染」，「（問：
      恢復期後，你是否還有開Decaneomycin給原告使用？）有
      ，是因為原告回診時，其眼睛有不舒服、發炎，為了治療
      才開Decaneomycin給原告」，「（問：在開Decaneomycin
      時，有告訴原告Decaneomycin的用法、用量及副作用？）
      在手術當天的術後護理時，有告訴原告手術後會使用預防
      感染的類固醇及抗生素的藥水，但用量要依照醫囑，否則
      會有眼壓高甚至導成青光眼的副作用」，「（問：原告恢
      復期後，其主訴是眼睛不舒服及發炎，有無考慮Decaneom
      ycin以外的藥物？）在整個醫療過程，我除使用Decaneom
      ycin外，還有使用其他藥物，例如抗組織胺類的藥物及消
      除疲勞的保養性藥物來取代」等語。原告對於上揭病歷資
      料與原告請假的時間不符，診療日期均於原告在公司上班
      時，且在病歷上均有塗抹痕跡，有刪改的可能，否認95年
      以後病歷之記載之真正；又依上揭病歷所載被告自87年1
      月28日起至94年10月13日止共陸續處方Decaneomycin藥物
      予原告8 年間計有46次（本院卷第147 、148 頁），原告
      依然有大量使用Decaneomycin之事實，故亦否認證詞之真
      正。
   3、惟被告所述Decaneomycin與眼睛近視度數之矯正無關，僅
      是在用於治療發炎症狀，核與行政院衛生署食品藥物管理
      局覆函說明：「有關英文品名為Decaneomycin之藥物，經
      查目前有兩張有效之藥品許可證，其中衛署藥製字第0103
      76 號 ，核准之劑型為點液劑，適應症為敏感性臉緣炎、
      非特異性表層角膜炎、深部角膜炎、帶狀疹眼炎、水泡
      性角膜結膜炎、鞏膜角膜炎、結膜炎、虹彩睫狀體炎、虹
      彩炎、後發性臉緣潰瘍。衛署藥製字第010184號核准之劑
      型為軟膏劑，適應症為結膜炎、角膜炎、角膜潰瘍、過敏
      性結膜」，「該核准適應症皆無視力矯正之項目」等內容
      一致，有該局99年11月8 日FDA 藥字第0990065879號函在
      卷可稽（本院卷第224 頁），被告所證為抗發炎，故使用
      Decaneomycin預防乙節，自堪足採信，該部分辯詞當屬可
      採，原告所述被告為掩飾其手術失敗而用Decaneomycin一
      時改善原告之視力，與事實不符，自不足採。
   4、原告為證明95年後被告依舊有開立Decaneomycin之事實，
      固陳明被告於97年8 月1 日尚有開立Decaneomycin，並當
      庭提出被告診所的藥袋及其內Decaneomycin藥物為證（本
      院卷第201 頁），惟經本院當庭履勘原告所提出藥袋及藥
      物：「藥袋為『志明眼科診所』，患者姓名為『王文志』
      ，就診日期為「8 月1 日」，並註明有『口服一天一粒』
      並在點眼劑的表格下於eyesmine／消除疲勞的藥物框打勾
      ，於用法用量欄的雙眼部分打勾，且註明『每兩小時一次
      』，藥量未記載，外觀標示則是圈選，綠瓶蓋、綠標籤，
      經法官打開藥袋檢視藥袋內的藥物，有三罐白瓶蓋白瓶身
      金色標籤註明『志明眼科』標籤，並標明Decaneomycin的
      藥物，另為綠瓶蓋紫色標籤，也是註明『志明眼科』並標
      明allergopos的藥物一罐」，為本院製有筆錄附卷可按（
      本院卷第201 頁背面）。故包裝上所註明日期無法確定即
      為97年8 月1 日，且包裝上所載藥物內容，也與包裝內的
      藥物內容不符，自堪難作為被告確於97年8 月1 日尚開De
      caneomycin的不利證明。
   5、原告主張被告所提出病歷與事實不符，為其陳稱：原告從
      88年1 月11日起迄今在豐商業銀行股份有限公司風險管
      理處逾期帳務管理部任職。公司上班地點在板橋市○○路
      ○ 段285 號4 樓。從公司到被告診所（中山北路6 段776
      巷82號地下一樓），必須先從公司走路到捷運板南線江子
      翠車站到台北車站再轉捷運淡水線到芝山站下車轉乘公車
      到大葉高島屋下車後再徒步進入776 巷到達被告診所。全
      程約80至90分鐘。如果租用計程車因沿除紅綠燈及上、下
      班時間塞車所費時間更長，不可能在短時間內即能趕赴被
      告之診斷。原告每日上班時間為上午9 時至下午5 時30分
      ，其在94年間請假日期為1 月18日半天，4 月29日、6 月
      2 日及6 月23日各一天，6 月27日半天，7 月8 日至7 月
      15日6 天，7 月27日1 天，9 月16日至20日3 天及11 月3
      日至4 日2 天，此外皆正常上，下班，無遲到早退的記錄
      。被告所提出94年2 月3 日下午5 時28分、94年6 月20日
      早上7 時55分的病歷資料均為不實；原告在95年間請假日
      期為1 月20日半天，1 月26日1 天，1 月27日至2 月3 日
      2 天，4 月6 日、6 月6 日及9 月15日各1 天，10月27日
      半天，11月9 日至21日9 天及12月15日一天，此外皆正常
      上、下班，無遲到早退的記錄，則被告所提出95年1 月23
      日下午4 時、95年7 月17日下午5 時37分、95年10月31日
      下午5 時10分均為不實；原告在96年間請假日期為3 月30
      日，4 月30日各一天，6 月11日至23日共9 天，8 月6 日
      、10月15日及10月29日各一天，11月23日至26日2 天，12
      月5 日及12月14日各1 天，此外皆正常上、下班，無遲到
      早退記錄。則被所提出96年6 月7 日下午6 時28分、96年
      3 月1 日下午5 時06分、96年9 月7 日下午5 時25分等病
      歷資料均為不實；原告在97年請假日期為2 月29日1 天，
      3 月21日至4 月3 日共10天，5 月2 日、6 月16日及9 月
      5 日各一天，9 月26日半天，9 月30日及11月24日各一天
      ，11月28日半天，12月12日1 天，此外原告皆正常上、下
      班，無遲到早退紀錄，是被告所提出97年3 月、97年1 月
      31日的病歷資料為不實。為原告提出在職證明書1 紙（本
      院卷第149 頁）、請假出勤表（本院卷第150~153 頁）為
      證，被告則未否認原告所提出事證之真正。然查：原告主
      張97年8 月1 日被告仍有開立Decaneomycin予原告，而該
      日依原告上開所述，並非屬請假日期，顯然原告就診日期
      不能專依其請假出勤表為據，又縱然請假出勤表為真正，
      至多說明請假出勤表與被告所提出之病歷在時間上可能不
      符，對於被告偽造病歷之行為，並未證明，是原告該部分
      的主張顯不足採。
   6、原告復又主張病歷有增刪之不實事實，陳稱：於95年1 月
      23 日 之前的病歷都沒有蓋被告的章，但從95年1 月23日
      以後被告都有蓋章。95年3 月23日有處方FMLO，但是被告
      將FMLO刪掉，所以認為該張病歷被告無法更改，所以只能
      刪除，但是之後的部分，就沒有FMLO的記載，認為被告已
      經有抽換病歷。故認為原本的病歷應該有FMLO的記載，被
      告有一直開處方Decaneomycin給原告使用等語。對此，被
      告在庭證稱：「（問：為何在95年到97年9 月，你後來在
      病歷上都沒有Decaneomycin的記載？）一、由我看診後，
      將藥物記在病歷上，再由櫃檯的工作人員依據病歷上的藥
      物給藥，如果我沒有寫Decaneomycin，就沒有給Decaneom
      ycin。二、因為原告在看診時，會說他的眼睛疲勞不舒服
      ，所以會多點幾次Decaneomycin，我認為他沒有依照醫囑
      來使用，為了舒防Decaneomycin的副作用，我就開立替代
      藥物抗組織胺的消炎藥(allergopos)，「（問：為何在病
      歷上的95年7 月17日較新的紙張之前都不蓋章，而在95年
      7 月17日後逐項都要蓋章？）因為在97年有收到健保局的
      公文說病歷都要蓋章，所以我就交待工作人員從95年開始
      補蓋章」，「（問：依95年3 月23日的病歷，為何要將FM
      LO劃掉，而改成allergopos？）當時我原本要開FMLO，當
      時我想到原告的病狀並沒有嚴重到要使用FMLO，所以當場
      改成allergopos，這一點原告並不知道，是我依臨床的狀
      況來寫處方的」，「（問：是否你是在本件訴訟後，因為
      調病歷，所以你將其塗改？）不是」等語，原告對於被告
      上開證詞並未爭執。且原告對於被告塗改病歷的事實，亦
      未舉證說明，自屬空言，尚不足採。
   7、原告主張被告仍自87年1 月28日起至94年10月13日止，8
      年間共陸續處方Decaneomycin藥物予原告46次，而有大量
      使用該藥物的事實，被告對於該期間開立Decaneomycin之
      次數並不爭執，惟被告否認有濫用Decaneomycin的事實，
      並由被告在庭證述：「（問：對於開立Decaneomycin的次
      數，有何意見？）一、87年是手術恢復期，所以開立Deca
      neomycin來預防感染及治療發炎。二、以原告的情況，一
      年開立Decaneomycin3 、4 次是正常的。三、一瓶Decane
      omycin如果一天點4 次，一瓶可使用一個星期，在給藥時
      ，會告知開封後要在一個月內使用，沒有開封只能放兩個
      月。「（問：原告連續8 年的期間，都有使用Decaneomyc
      in有何意見？）這8 年並沒有連續在使用，中間有長期間
      的間隔，會開立Decaneomycin，是因為原告的眼睛有明顯
      發炎，必需使用Decaneomycin來治療」等語，亦核與原告
      統計在87年部分，被告係於3 月21日、24日、25日、30日
      ，4 月11日、21日，5 月4 日、16日、27日，6 月6 日、
      13日、27日，7 月11日、22日，8 月5 日、26日；88年部
      分，1 月28日，3 月19日，6 月28日，8 月28日；89年部
      分3 月7 日，7 月3 日，9 月16日，12月16日；90年部分
      2 月9 日，4 月19日，7 月6 日，9 月24日，11月12日；
      91年度部分，1 月10日，3 月8 日，5 月3 日，5 月30日
      ，6 月7 日，10月3 日，11月14日；92年部分，1 月14日
      、21日，7 月14日，8 月21日，11月17日；93年部分，1
      月27日，4 月5 日，6 月29日；94年部分，6 月20日，10
      月13日開立的情形有關手術後為防止感染而密集使用，爾
      後逐年遞減，且採分段式給藥的內容相符，並與Decaneom
      ycin係作為防止發炎感染之作用亦頗為一致，是該部分的
      證詞亦足採據，況原告對於該期間被告較為密集之給藥，
      於約隔4 年後，原告始突然罹患青光眼的嚴重疾病間之關
      係，亦未明確說明，其以此作為原告受損害的原因，自堪
      難可採。
   8、綜上，被告所提出之病歷，並無偽造增刪之事實，堪認為
      真正可憑，並與被告本人證詞亦相一致，堪足為據，是被
      告自95年以後即無再處方Decaneomycin之事實，應屬有據
      ，尚足可採。則原告於相隔約三年後，突然罹患青光眼之
      嚴重疾病，即難謂該損害與被告的處方行為具有相當之因
      果關係，依上揭判例意旨，原告主張要求被告因濫用Deca
      neomycin而應負損害賠償責任云云，自不足採。
（四）至原告主張被告應負民法第224 條之履行輔助人責任，惟
      對此並未陳述何具體事實，且原告亦未委由他人履行醫療
      業務而須負與他人同樣的過失責任可言，此部分的主張，
      顯屬法條之誤引，並不足採。
五、綜上所述，被告並無違反說明義務情節，復無手術失當、投
    藥濫用等可歸責之事實，則原告基於民法第224 、227 之1
    、227 條等債務不履行法律關係，聲明請求：被告應給付原
    告7,025,024 元，並自起訴狀繕本送達之翌日起至清償日止
    ，依年息5%計算之利息，為無理由，不應准許。原告之訴既
    不應准許，則其假執行之聲請，即失所依據，併予駁回。並
    依職權確定訴訟費用額70,597元由原告負擔。
六、本件事證業已明確，兩造其餘主張陳述、所提之證據及聲請
    調查之證據，經本院審酌後，認均不足以影響本判決之結果
    ，均毋庸再予論述，附此敘明。
七、結論：本件原告之訴為無理由，應依民事訴訟法第78條、第
    87條第1 項，判決如主文。
中    華    民    國    99    年    12    月    29    日
                  民事第一庭  法  官  古振暉
以上正本證明與原本無異。
如對本判決上訴，應於判決送達後20日內向本院提出上訴狀，若
委任律師提起上訴者，應一併繳納上訴審裁判費，否則本院得不
命補正逕行駁回上訴。
中    華    民    國   100    年    1     月    10    日
                              書記官  姜貴泰

司法院資訊處製作；財團法人民間司法改革基金會備份。
